【裁判字號】    91,簡上,595
【裁判日期】    921126
【裁判案由】    回復原狀
【裁判全文】
臺灣臺北地方法院民事判決                        九十一年度簡上字第五九五號
    上  訴  人  乙○○
    被  上訴人  甲○○
當事人間請求回復原狀事件，上訴人對於中華民國九十一年六月十三日本院九十年度
北簡字第一七九八○號第一審判決提起上訴，本院於九十二年十一月十二日言詞辯論
終結，判決如下：
    主    文
原判決廢棄。
被上訴人在第一審之訴及假執行之聲請均駁回。
第一、二審訴訟費用由被上訴人負擔。
    事    實
甲、上訴人方面：
一、聲明：
    原判決廢棄；右廢棄部分，駁回被上訴人第一審之訴。
二、陳述：除與原判決記載相同者，茲引用之外，補稱：
（一）台北市○○區○○街一四一號一至五樓房屋（下稱系爭建物）係上訴人與兩造
      之大哥陳貽銘於民國五十六、五十七年間共同出資興建，全棟房屋之起造人為
      上訴人與陳貽銘，房屋興建完成後，上訴人與陳貽銘約定由上訴人使用一、三
      樓，陳貽銘使用二、四、五樓，嗣陳貽銘於八十六年過世，系爭房屋由陳貽銘
      之配偶徐美枝繼承，並於八十八年六月一日始辦妥建物所有權第一次登記。徐
      美珠嗣將其部分持分於八十八年六月二十三日出賣予上訴人，同年七月三十一
      日辦理所有權移轉登記，上訴人應有部分為五分之三，而徐美珠之應有部分則
      為五分之二，並約定一至三樓歸上訴人使用，四、五樓則歸徐美珠使用，故修
      繕系爭二、三樓之通道隔間在上訴人之分管範圍，與被上訴人無；況被上訴
      人取得系爭建物之所有權之前，上訴人業與徐美珠約定一至三樓由上訴人管理
      使用，四、五樓由徐美珠使用，系爭二、三樓隔間係徐美珠於八十七年十月間
      委由上訴人共同雇工修繕，徐美珠並於修繕完成後，將系爭建物之應有部分出
      賣予上訴人。
（二）系爭房屋於六十年十月二十三日取得使用執照，依台北市政府工務局核發之使
      用執照圖，其一、二樓上下樓梯旁並無木板隔牆，僅有臥房及衛浴，而三、四
      、五樓均與二樓相同，因先前上訴人分管一、三樓，徐美珠分管二、四、五樓
      ，為求二至五樓之私密，方加設木造隔間以茲區隔，嗣木造隔間毀壞，故上訴
      人乃將之修繕為磚造隔間，系爭房屋之建築設計既無隔牆，則無隔牆與樓梯應
      留多少寬度之通道之問題。
（三）陳美珠於八十八年八月十日將系爭四、五樓房屋贈與被上訴人，係在上訴人與
      陳美珠約定分管協議之後，被上訴人應受上訴人與陳美珠協議之約束；而系爭
      建物並非土地，與地役權之要件不合，且地役權係屬物權，應經登記始發生效
      力。
三、證據：
    除援用第一審所提證據外，補提出建物登記謄本、支票存根、估價單、收據。
乙、被上訴人方面：
一、聲明：
    駁回上訴。
二、陳述：除與原判決記載相同者，茲引用之外，補稱：
（一）上訴人占有系爭二、三樓原有樓梯通道外之室內部分，並於八十八年初將區隔
      二、三樓樓梯通道與室內空間之木造牆垣拆除，擅自修建水泥磚造牆壁及鐵門
      ，致二、三樓樓梯間之通道寬度由原來一○六公分減縮為六一公分、四九公分
      ，妨害上訴人所有權之行使及通行。
（二）系爭房屋於五十年間取得建造執照，六十年一月九日取得使用執照，起造人包
      括陳貽銘在內計六人，上訴人並非起造人，系爭建物由之起造人雖為陳貽銘，
      惟興建房屋所需費用係兩造與陳貽銘共同支出，被上訴人應出資部分九萬元由
      陳貽銘代墊，該款項被上訴人業於六十六年一月二十日清償予陳貽銘。而房屋
      興建完成後，陳貽銘與上訴人共同占有一樓，二、三樓則由陳貽銘、上訴人分
      別占用，四、五樓並無人使用，迄至六十六年間被上訴人償還陳貽銘代墊之九
      萬元後，則由被上訴人使用四、五樓房屋，陳貽銘於八十六年死亡，徐美珠辦
      理系爭建物之所有權登記，故系爭建物之占有現係兩造及陳貽銘間之任意占有
      ，並非分管協議。
（三）兩造任意占有系爭房屋之樓層，並不包括二樓至五樓間各層樓梯通道原先寬度
      一○六公分部分，該通道係為保留作為通行之用；況系爭房屋縱有分管協議，
      因二樓至五樓間之樓梯通道連接樓梯，並為唯一共用樓梯，連接一樓騎樓及屋
      頂，供作通行及避難逃生之用。上訴人擅自更改系爭二、三樓樓梯通道，妨害
      共有人即被上訴人之權益，被上訴人自得本於民法第七百六十七條、第八百二
      十一條規定，請求上訴人拆除二、三樓樓梯通道之磚牆，回復二、三樓如附圖
      所示樓梯及走道寬度分別為一．九五、一．九二公尺。
三、證據：援用第一審所提證據。
丙、本院依職權勘驗現場；並囑託台北市建成地政事務所測量。
    理    由
甲、程序方面：
    本件被上訴人起訴請求上訴人應將坐落台北市○○區○○段二小段二四一四號之
    建物即門牌號碼台北市○○區○○里○鄰○○街○段一四號房屋如附圖所示編號
    Ｂ部分所示一樓室內牆壁，面積○．五五平方公尺及附圖編號Ｄ部分所示三樓室
    內牆壁，面積○．五五平方公尺拆除，並回復原狀為原有二、三樓樓梯通道之寬
    度為一點零六公尺。嗣變更聲明為上訴人應將前開房屋如附圖編號Ｂ部分所示二
    樓室內牆壁，面積○．五五平方公尺；及如附圖編號Ｄ部分所示三樓室內牆壁，
    面積○．五五平方公尺拆除，並回復原狀為原有二、三樓樓梯及通道之寬度分別
    為一．九五、一．九二公尺，核屬擴張應受判決事項之聲明，依民事訴訟法第四
    百三十六條之一第三項準用同法第四百六十三條、第二百五十六條第一項第二款
    之規定，為法所許，合先敘明。
乙、實體方面：
一、被上訴人起訴主張：系爭建物為兩造分別共有，上訴人應有部分為五分之三，被
    上訴人應有部分五分之二。上訴人占有系爭建物二、三樓樓梯通道之室內部分，
    並於八十七、八十八年間將區隔二、三樓通道與室內空間之木造牆垣拆除，擅自
    修建水泥磚牆及鐵門，致二、三樓原有通道由原來寬一○六公分減縮，妨害被上
    訴人所有權之行使及通行，且破壞樓梯通道作為防火逃生避難之功能，爰依民法
    第七百六十七條、第八百二十一條規定，求為判命上訴人將系爭二、三樓面積各
    ○．五五平方公尺之室內磚造牆面拆除，回復系爭二、三樓樓梯及走道寬度為如
    附圖所示一．九五、一．九二之寬度等語。
二、上訴人則以：系爭建物係由上訴人與陳貽銘共同出資興建完成，並約定上訴人使
    用一、三樓，陳貽銘使用二、四、五樓，陳貽銘於八十六年死亡後，系爭建物始
    由徐美珠辦理建物所有權第一次登記，徐美珠並將系爭建物應有部分五分之三出
    賣予上訴人，並約定由上訴人使用一至三樓，四至五樓則由徐美珠使用，上訴人
    購買系爭房屋後，並未變更二、三樓之通道，而上訴人依分管協議既得管理使用
    系爭建物一至三樓，至三樓，且一至三樓依使用執照所示並無隔間，則上訴人得
    使用之範圍即包括二、三樓之通道，上訴人變更二、三樓之通道寬度，並非無權
    占有等語，資為抗辯。
三、被上訴人主張系爭建物為兩造分別共有，上訴人應有部分五分之三，被上訴人應
    有部分五分之二等情，業據提出建物登記謄本為證，且為上訴人所不爭執，堪信
    為真。本件兩造所爭執者在於兩造間對於系爭建物之管理使用，有無訂定契約？
    系爭二、三樓區○○○○○道之磚牆，是否為上訴人興建？有無侵害被上訴人之
    所有權及通行權？經查：
    （一）系爭建物原起造人雖為訴外人李清雄、余瑞榮、陳文杰、陳文崇、張陳月
          桂、陳貽銘，此有卷附台北市政府工務局建物使用執照存根可參（見原審
          卷第五○頁），惟建造執照僅係行政機關管理建築之方法，並非取得所有
          權之法定證據，未辦理建物第一次所有權以前，房屋所有權屬於出資興建
          之原始建築人，與起造人及納稅人名義誰屬無涉。兩造雖均主張與陳貽銘
          共同出資興建系爭建物，然對於系爭建物係陳貽銘之配偶即兩造之大嫂徐
          美珠於八十八年六月一日辦理建物第一次所有權登記，再分別於八十八年
          六月二十三日將其中應有部分五分之三出售與上訴人，於同年七月三十一
          日辦畢所有權移轉登記；另五分之二應有部分則於八十八年六月三日贈與
          被上訴人，並於同年九月二十三日辦理所有權移轉登記等情，此有卷附建
          物登記謄本、異動索引足憑（見原審卷第十六頁、第一二八頁），且為兩
          造所不爭執，可見系爭建物在兩造取得所有權前，其原所有權人為徐美珠
          。而被上訴人主張系爭二、三樓走道與室內之磚造隔牆，係上訴人於八十
          八年一月間施工改建（見本院卷第二五至二六頁），然兩造係分別於同年
          七月三十一日、九月二十三日始取得系爭建物之所有權，則系爭二、三樓
          房屋之走道與室內之隔間在兩造取得所有權之前，即已為現狀，故上訴人
          辯稱其取得系爭建物共有權後，並未變動或更改二、三樓之走道寬度，即
          堪採信。
    （二）按各共有人按其應有部分，對於共有物之全部，有使用收益之權。共有物
          除契約另有訂定外，由共有人共同管理之，民法第八百十八條、第八百二
          十條第一項定有明文。各共有人依其應有部分各佔有部分特定共有物而為
          使用收益者，屬共有物之管理，得由共有人以契約訂定之。而當事人雙方
          互相表示意思一致者，無論其為明示或默示，契約即為成立，同法第一百
          五十三條第一項定有明文。上訴人取得系爭建物應有部分五分之三之所有
          權後，即使用系爭建物一至三樓房屋；而被上訴人取得應有部分五分之二
          之所有權後，亦使用四至五樓房屋迄今，兩造間雖無明示訂定分管契約，
          惟自其取得系爭建物之共有權後，對於兩造各自對共有物特定部分為使用
          收益迄今四年餘，均無異議，足見兩造間確有默示由上訴人管理使用系爭
          建物一至三樓，被上訴人管理使用四至五樓之合意，故上訴人辯稱其使用
          系爭建物一至三樓房屋，係基於兩造間之分管協議，即非無據。
    （三）系爭建物在上訴人修改二、三樓磚牆前，其二至五樓雖均曾以木板區○○
          道與室內空間，且二、三樓樓梯及走道寬度約為二樓一．九五公尺、三樓
          一．九二公尺，此有複丈成果圖足憑（見本院卷第七三頁），惟在兩造取
          得所有權前，二、三樓之走道寬度即均已變更為現狀，且被上訴人亦將其
          四、五樓之木板隔牆拆除等情，亦據本院勘驗現場查明屬實，製有勘驗筆
          錄在卷可稽（見本院卷第三五頁）。被上訴人將其分管樓層之走道木板隔
          間拆除，亦未取得上訴人之同意，可見兩造分管之範圍，係及於樓層之全
          部，上訴人辯稱更改磚造隔間，係屬於內部之空間設計，非無可採。而依
          系爭房屋之設計，其通往三、四、五樓，均必須經過各個樓層之內部，故
          預留走道之目的，應僅係為方便通行之用，且證人徐美珠亦證稱住樓下的
          人要給樓上的人通行（見原審卷第八七頁），故各樓層之通道，只要預留
          足夠之寬度供通行之用，即符合約定管理之目的。而系爭二樓走道寬度約
          三十公分、三樓走道寬度約六一公分，均能容納一人通行等情，有勘驗筆
          錄可佐（見本院卷第三五頁），並無不能通行之情形。
四、綜據右述，系爭房屋二、三樓走道之磚牆隔間，係兩造於取得所有權之前即已存
    在，而兩造於取得所有權後，復約定一至三樓由上訴人管理使用，四至五層樓由
    被上訴人管理使用，則上訴人之磚牆隔間顯係基於約定管理權為之，且不妨害被
    上訴人之通行，並無濫用管理權之虞，被上訴人主張系爭二、三樓之磚牆侵害其
    所有權及通行權，依民法第七百六十七條、第八百二十一條第一項，請求上訴人
    拆除，回復至如附圖所示二、三樓樓梯及走道寬一．九五公尺、一．九二公尺，
    並無理由，應予駁回，其假執行之聲請，亦失所附麗，應併予駁回。原審判命上
    訴人拆除前開牆面並為假執行之宣告，自有未洽。上訴意旨指摘原判決不當，求
    予廢棄改判，為有理由。應由本院予以廢棄，改判如主文第二項所示。
五、據上論結，本件上訴為有理由，依民事訴訟法第四百三十六條之一第三項、第四
    百五十條、第七十八條，判決如主文。
中      華      民      國    九十二    年      十一    月    二十六    日
                              民事第五庭審判長法  官  吳青蓉
                                              法  官  林秀圓
                                              法  官  吳素勤
正本係照原本作成
如對本判決上訴，須於判決送達後二十日內向本院提出上訴狀，同時表明上訴理由；
如已於本判決宣示後送達前提起上訴者，應於判決送達後十日內補具上訴理由（均須
按他造當事人之人數附繕本）。
中      華      民      國    九十二    年    十一    月     二十六    日
                                              書記官  曾寶生


司法院資訊處製作；財團法人民間司法改革基金會備份。
